ACORDAO-COMPLETO-2491436

ACÓRDÃO 9286/2021 ATA 25/2021 - SEGUNDA CÂMARA

VISTOS, relatados e discutidos estes autos em que se analisa ato de admissão de pessoal emitido pela Caixa Econômica Federal, em benefício do Sr. Richardson Victor Moreira de Freitas. 
ACORDAM os Ministros do Tribunal de Contas da União, reunidos em sessão da 2ª Câmara, diante das razões expostas pelo relator e com fundamento no art. 71, inciso III, da Constituição Federal e nos arts. 1º, inciso V, e 39, inciso I, da Lei 8.443/1992, c/c os arts. 259, inciso I, 260, §§ 1º e 2º, do Regimento Interno/TCU, em:
9.1. considerar ilegal a admissão expedida em favor do Sr. Richardson Victor Moreira de Freitas, negando registro ao correspondente ato; 
9.2. determinar à Caixa Econômica Federal que:
9.2.1. acompanhe os desdobramentos da Ação Civil Pública 0000059-10.2016.5.10.0006, em trâmite na Justiça Trabalhista, e, em caso de desconstituição da sentença, torne sem efeito o ato de admissão, bem como providencie o cadastramento do desligamento no sistema e-Pessoal; e
9.2.2. dê ciência, no prazo de 15 (quinze) dias, a contar do recebimento da notificação deste Acórdão, do inteiro teor desta Deliberação ao Sr. Richardson Victor Moreira de Freitas, encaminhando a este Tribunal, no prazo de 30 (trinta) dias, comprovante da referida ciência.

Ato de admissão de pessoal emitido pela Caixa Econômica Federal, em benefício do Sr. Richardson Victor Moreira de Freitas.

Segunda Câmara

Caixa Econômica Federal.

3. Interessado: Richardson Victor Moreira de Freitas (XXX.492.684-XX).

13.1. Ministros presentes: Bruno Dantas (Presidente), Aroldo Cedraz e Raimundo Carreiro.
13.2. Ministro-Substituto convocado: Marcos Bemquerer Costa (Relator).
13.3. Ministro-Substituto presente: André Luís de Carvalho.

MARCOS BEMQUERER

Trata-se de ato de admissão de pessoal emitido pela Caixa Econômica Federal em benefício do Sr. Richardson Victor Moreira de Freitas.
2.	 A Secretaria de Fiscalização de Integridade de Atos e Pagamentos de Pessoal e de Benefícios Sociais - Sefip analisou o processo, concluindo pela ilegalidade da admissão e pela negativa de registro ao ato em questão, nos termos da instrução inserta à peça 5, que reproduzo em parte e com ajustes de forma: 
"Exame das Constatações
9. Ato: 126319/2019 - Interessado: RICHARDSON VICTOR MOREIRA DE FREITAS - CPF: XXX.492.684-XX
 (...) 
9.1. Parecer do Controle Interno: considerar o ato legal.
9.2. Constatação e análise: 
9.2.1. Ato com anexo do tipo sentença judicial (ACP 0000059-10.2016.5.10.0006) .
a.	Justificativa do Gestor de Pessoal: não há. Verificação efetuada no âmbito do TCU.
b.	Análise do Controle Interno: não há. Verificação efetuada no âmbito do TCU.
c.	Análise da Equipe Técnica: ilegal.
Trata-se de ação civil pública impetrada pelo Ministério Público Federal da 10ª Região em desfavor da Caixa Econômica Federal, na qual alegou que a Caixa não tem observado princípios constitucionais, especialmente os previstos no artigo 37 da Constituição Federal, na realização de seus concursos públicos, ferindo a transparência ao lançar apenas editais com previsão de cadastro reserva ou vagas irrisórias. Narrou também que os concursos realizados em 2014 estavam na iminência de vencer o prazo de validade, sem que fosse tornado público o quantitativo de vagas disponíveis ou cronograma de convocações. Preocupado com o risco de preterição na ordem de convocação, em [face] de ações individuais de candidatos que buscavam a contratação, requereu liminar para que a validade do concurso fosse prorrogada indefinidamente até o julgamento da ação e [para] proibição de que a Caixa publicasse novos editais de concursos públicos com a previsão apenas de cadastro reserva ou vagas irrisórias. Sentença de 6/10/2016, anexa ao ato enviado ao TCU, confirmou a tutela anteriormente concedida. O processo ainda está em andamento, em grau de recurso no TRT-10ª Região.
A admissão foi realizada após o prazo de validade previsto no edital que regeu o certame, com fundamento na decisão judicial que prorrogou aquele prazo até o trânsito em julgado, o que impossibilita a apreciação do ato de admissão pela ilegalidade.
9.3. O quadro resumo de ocorrências e, quando for o caso, o detalhamento da norma legal e da jurisprudência para a inconsistência acima elencada encontra-se no anexo II dessa instrução. 
 (...) 
CONCLUSÃO
10. A abrangência e a profundidade das verificações levadas a efeito fundamentam convicção de que o ato 126319/2019 pode ser apreciado pela ilegalidade, em razão das irregularidades apontadas no item Exame das Constatações desta instrução, que representam afronta à legislação e à jurisprudência de referência.
11. O aludido ato deu entrada neste Tribunal há menos de cinco anos, não sendo aplicável, portanto, o procedimento de contraditório e ampla defesa determinado pelo Acórdão 587/2011-TCU-Plenário.
PROPOSTA DE ENCAMINHAMENTO
12. Ante o exposto, com fundamento no art. 71, inciso III, da Constituição Federal, no art. 1º, inciso V, e art. 39, incisos I e II, da Lei 8.443/1992, no art. 260 do Regimento Interno do Tribunal de Contas da União, propõe-se: 
12.1. considerar ILEGAL e recusar registro do ato de admissão de RICHARDSON VICTOR MOREIRA DE FREITAS do quadro de pessoal [da] Caixa Econômica Federal, com base nos arts. 71, inciso III, da Constituição Federal, 1º, inciso V, e 39, inciso II, da Lei 8.443/1992 e 260, § 1º, do Regimento Interno.
12.2. com fulcro no art. 262, caput, do Regimento Interno deste Tribunal e dos art. 4º, 5º e § 1º do art. 6º da Resolução-TCU 315/2020, determinar à Caixa Econômica Federal que acompanhe os desdobramentos da Ação Civil Pública 00059-10-2016-5-10-0006, em trâmite na Justiça Trabalhista da 10ª Região, e, adote as medidas pertinentes em caso de desconstituição da sentença que estendeu por prazo indeterminado a validade do concurso público regido pelo Editais 001/2014NM e 001/2014NS, [tornando] sem efeito seu ato de admissão nos quadros da entidade, bem como providencie o cadastramento do respectivo desligamento no sistema e-Pessoal."
3.		O escalão dirigente da Sefip (peça 6) e o Ministério Público de Contas, representado pelo Procurador Rodrigo Medeiros de Lima (peça 7) , se alinharam à análise acima.
	É o Relatório.

não há

Procurador Rodrigo Medeiros de Lima.

PESSOAL. ADMISSÃO. VALIDADE DE CONCURSO PÚBLICO PRORROGADA JUDICIALMENTE ATÉ O TRÂNSITO EM JULGADO DA DECISÃO. POSSIBILIDADE DE SUBSISTÊNCIA DA ADMISSÃO ENQUANTO MANTIDA A DECISÃO JUDICIAL. PRECEDENTES DESTA CORTE. ILEGALIDADE DA ADMISSÃO E NEGATIVA DE REGISTRO DO CORRESPONDENTE ATO. DETERMINAÇÃO.

ATOS DE ADMISSÃO (ADS)

Secretaria de Fiscalização de Integridade de Atos e Pagamentos de Pessoal e de Benefícios Sociais - Sefip.

Em apreciação ato de admissão de pessoal emitido pela Caixa Econômica Federal - Caixa em benefício do Sr. Richardson Victor Moreira de Freitas.
2.	 	A Secretaria de Fiscalização de Integridade de Atos e Pagamentos de Pessoal e de Benefícios Sociais - Sefip apurou que a admissão em exame decorreu de concurso público cujo prazo de validade estava expirado, porém com amparo em decisão judicial havida nos autos da Ação Civil Pública (ACP) 0000059-10.2016.5.10.0006, em curso na 6ª Vara do Trabalho de Brasília/DF, que prorrogou a validade do referido certame público até o trânsito em julgado daquela decisão. 
3.	Em substância, a unidade técnica afirma que, em situações análogas às tratadas no presente processo, esta Corte tem entendido que se deve considerar ilegal a admissão efetuada após a validade do concurso, recusando-se registro ao ato, sem adotar providências para a cessação do vínculo do empregado com a empresa pública, ante a ausência do trânsito em julgado da ação judicial em que se discute a questão (v. Anexo II da instrução da unidade técnica, peça 5, p. 5) . 
4.	Por conseguinte, a Secretaria instrutiva sugere ao Tribunal que: a) considere ilegal a admissão, com a negativa de registro do correspondente ato; e b) expeça determinação à Caixa para que acompanhe a ACP de referência e adote as medidas pertinentes em caso de desfecho da sentença desfavorável ao interessado, tornando sem efeito seu ato de admissão nos quadros da entidade, bem como providencie o cadastramento do desligamento no sistema e-Pessoal (peças 5 e 6) . O Ministério Público junto ao TCU concordou com essa interpretação (peça 7) . 
5.	Compulsando o magistério jurisprudencial desta Casa de Contas, percebe-se que a proposta de encaminhamento precitada está em afino com o atual entendimento do Tribunal acerca da matéria, consoante decisão proferida nos autos do TC-Processo 000.909/2018-1, nos termos do Acórdão 1106/2020-TCU-Plenário, em que se examinou caso de contratação de empregados pela Empresa Brasileira de Correios e Telégrafos em São Paulo - ECT quando já expirado o prazo de validade do concurso público, mas amparada em decisão judicial que prorrogou essa validade (ACP 0001035.92.2013-5-10-0015, com trâmite na 15ª Vara do Trabalho de Brasília/DF) .
6.	Naquela assentada, ao submeter o referido processo ao Plenário, a Ministra Ana Arraes encaminhou na linha da legalidade das admissões e do registro dos atos. Por sua vez, o Ministro Benjamin Zymler, em voto revisor, dissentiu da proposta da relatora por considerar indevida a legalidade das contratações após esgotado o prazo improrrogável de validade do concurso público, aduzindo que o indeferimento do registro, "a par de não criar nenhum embaraço à plena eficácia do provimento jurisdicional, previne - na hipótese de revogação desse provimento - embaraços desnecessários no plano administrativo para o restabelecimento do status quo ante".
7.	A Ministra Ana Arraes, entendendo não haver diferenças práticas na resolução do caso, por não implicar o desfazimento das contratações, acompanhou a solução de mérito oferecida pelo revisor.
8.	Por conseguinte, ao proferir o Acórdão 1106/2020-TCU-Plenário, o Tribunal reviu a posição que vinha sendo adotada nos casos de admissão de empregados da ECT, passando a entender ilegais as admissões e a negar registro aos correspondentes atos.
9.	Idêntica interpretação sobressai do Acórdão 13295/2020-TCU-Segunda Câmara (de minha relatoria) , conforme o excerto que se segue (colhido da ferramenta de pesquisa do Tribunal, "jurisprudência selecionada") : "considera-se ilegal, negando-lhe registro, o ato de admissão efetuado posteriormente à data de expiração do prazo de validade do concurso público, devendo, no entanto, ser assegurada a produção dos efeitos da admissão enquanto subsistir decisão judicial favorável ao interessado." 
10.	No caso ora em análise, de empregado contratado pela Caixa, uma vez que a situação fática é semelhante à acima referenciada (contratação realizada após o término do prazo de validade de concurso, mas com amparo em decisão judicial) , deve ser aplicado o entendimento do Acórdão 1106/2020-TCU-Plenário, o qual fundamentou outras decisões, a exemplo do mencionado Acórdão 13295/2020-TCU-Segunda Câmara, e de outros julgados: Acórdãos 7.120/2020 (rel. min. Augusto Nardes) , 6.208/2020 (rel. min. Ana Arraes) , 5.353/2020 (de minha relatoria) , todos da 2ª Câmara, e 56/2021, da 1ª Câmara (rel. min. subst. Weder de Oliveira) .
11.	Mencione-se que recentemente a 2ª Câmara julgou atos de admissão de pessoal emitidos pela Caixa, em casos análogos aos destes autos, com o mesmo encaminhamento que ora proponho ao Colegiado, conforme os Acórdãos 4.091/2021, 4.090/2021, 4.089/2021, 4.088/2021, 6.860/2021 e 6.861/2021 (de minha relatoria) e 4.077/2021, 4.076/2021, 4.075/2021 e 4.074/2021 (rel. min. Raimundo Carreiro) .
12.	Diante desse contexto, entendo que a admissão constante deste processo deve ser considerada ilegal, com a negativa de registro do correspondente ato, devendo-se determinar à entidade de origem que: a) acompanhe os desdobramentos da Ação Civil Pública 0000059-10.2016.5.10.0006 e, na hipótese de desfecho do caso desfavorável ao interessado, torne sem efeito o ato de admissão, bem como providencie o cadastramento do desligamento no sistema e-Pessoal; e b) comunique o beneficiário sobre a deliberação desta Corte, encaminhando a este Tribunal comprovante da referida ciência. 
	Ante o exposto, voto por que seja adotada a deliberação que ora submeto a este Colegiado.
TCU, Sala das Sessões, em 20 de julho de 2021.
MARCOS BEMQUERER COSTA
Relator